【裁判字號】    95,重訴,55
【裁判日期】    951123
【裁判案由】    損害賠償
【裁判全文】
臺灣基隆地方法院民事判決              95年度重訴字第55號
原      告  戊○○
被      告  丁○○
訴訟代理人  甲○○    律師
            乙○○    律師
            丙○○    律師
上列當事人間請求損害賠償事件，經本院刑事庭移送前來（95年
度重附民字第8號），本院於95年11月9日言詞辯論終結，判決如
下：
    主  文
被告應給付原告新臺幣壹拾萬元，及自民國九十五年九月十三日
起至清償日止，按年息百分之五計算之利息。
原告其餘之訴駁回。
訴訟費用由被告負擔千分之三，餘由原告負擔。
本判決原告勝訴部分得假執行；但被告如以新台幣壹拾萬元為原
告供擔保，或將上開金額提存後，得免為假執行。
原告其餘假執行之聲請駁回。
    事實及理由
一、原告起訴主張：
  (一)兩造均為台北縣萬里鄉第15屆鄉長候選人，被告於民國94年
    11月25日14時30分許，在台北縣萬里鄉大鵬村大鵬活動中心
    舉辦，不特定人可共見共聞之台北縣萬里鄉第15屆鄉長選舉
    公辦政見會中，以「潑婦罵街」等足以貶低原告人格之言語
    ，侮辱原告，並對外捏造損毀原告人格之不實事項，對原告
    污辱傷害極深，惡意使原告無法當選等情，嗣經原告提出告
    訴，本院業已95年度基簡字第645號刑事判決判處被告罰金
    新臺幣 (下同)8,000 元確定。
  (二)原告因受被告公然侮辱而於前揭鄉長選舉中落選，被告自應
    賠償原告自93年間起從事規劃改造萬里鄉之規劃藍圖及相關
    費用、94年競選總部成立及營運之相關費用及95年原告為安
    撫親人受污名責難所設置持續性新服務所裝潢及相關服務費
    用共計1,800萬元。又原告過去擔任大學教職及所從事之各
    項服務，因被告所前述行為侵害原告名譽，致原告受有非財
    上之損害，應賠償原告原告3,200萬元。
  (三)並聲明：(1)被告應給付原告5,000萬元並自起訴狀繕本送達
    之翌日起至清償日止，按年息5％計算之利息。(2)願供擔保
    請准宣告假執行。
二、被告則辯稱：
  (一)被告雖曾於前揭政見發表會上稱「她（原告）是在唱衰萬里
    ，像是潑婦罵街一樣，對不對？」等語，惟原告於政見發表
    會上所陳，確非針對萬里鄉之軟硬體未來之建設提出正面建
    議與看法之政見，而是對過去8任鄉長 (含被告)之詆毀、謾
    罵，被告以「好像」潑婦罵街形容原告之供述，乃提醒原告
    政見發表會供述過程中所應有之禮節，並無侮辱原告之惡意
    ，縱原告認被告前開所述「像是潑婦罵街一樣」等語，致原
    告人格受有損害，應由原告負舉證責任。
  (二)原告雖登記為台北縣萬里鄉第15屆鄉長候選人，然經選舉開
    票結果，原告僅得票1,647票，距離被告當選鄉長之票數4,1
    81票，兩者差距2,534票，故被告於前開政見發表會之陳述
    ，對於原告選舉結果不生任何影響，則原告所稱有關93年至
    95年間投入選舉之前置、後續費用共計1,800萬元，被告除
    否認前開事實及費用之真正，且縱有前開費用，此乃原告競
    選之必要開銷，原告訴請被告賠償，顯無理由。
  (三)原告雖登記參選台北縣萬里鄉第15屆鄉長選舉，惟並非登記
    為鄉長候選人，即得認定其具有特別高尚之人格。原告曾參
    加台北縣板橋市民代表選舉落選，95年6月間參與台北縣萬
    里鄉民代表選舉，該選區共有9人參選，原告亦以得票數排
    名第9名落選。原告既未證明因被告前揭言論受有3,200萬元
    精神上之損害，其請求非財產上損害賠償3,200萬元，自非
    有理。
  (四)並聲明：(1)原告之訴及假執行之聲請均駁回。(2)如受不利判
    決，願供擔保，請准免予假執行。
三、經查，被告於94年11月25日在台北縣萬里鄉大鵬村大鵬活動
    中心舉辦不特定人的共見共聞之鄉長選舉政見發表會上，以
    「她剛才是在發表政見嗎？她是在唱衰萬里，像是潑婦罵街
    一樣，對不對？」等語，批評原告所發表之政見，經本院判
    處罰金8,000元確定之事實，有錄音光碟及譯文附卷可稽，
    並經本院依職權調取本院95年度基簡字第645號刑事案卷核
    閱屬實，復為兩造所不爭執，應堪信為真實。
四、按因故意或過失，不法侵害他人之權利者，負損害賠償責任
    ; 不法侵害他人之身體、健康、名譽、自由、信用、隱私、
    貞操，或不法侵害其他人格法益而情節重大者，被害人雖非
    財產上之損害，亦得請求賠償相當之金額，民法第184條第1
    項前段、第195條第1項前段，分別定有明文。又按名譽有無
    受損害，應以社會上對個人評價是否貶損作為判斷之依據，
    苟其行為足以使他人在社會上之評價受到貶損，不論其為故
    意或過失，均可構成侵權行為（最高法院90年台上字第646
    號判例意旨參照）。經查，被告於公辦政見發表會上，對於
    選民及其他不特定多數人指稱原告「像是潑婦罵街一樣」，
    依社會一般觀念，應屬客觀上足以使人感受輕蔑及難堪之侮
    辱性言詞，而足貶損受此等言詞辱罵及指稱之人之社會評價
    ，是被告以上開言語批評原告，自屬侵害名譽權之行為，被
    告雖辯稱其於台北縣萬里鄉鄉長選舉政見發表會上所對原告
    陳述之言論，乃提醒原告政見發表會陳述過程中所應有之禮
    節，並無侮辱原告之惡意云云，然被告若果欲「提醒原告應
    有禮節」，大可選擇其他直接、允當之言詞，而無須使用「
    像是潑婦罵街一樣」等，不僅字義上並無提醒他人注意禮節
    之意涵，且有貶低意味之詞句，其前揭所辯自屬推諉之詞，
    要無可採，被告上開行為確已不法侵害原告名譽權之事實，
    堪予認定，原告請求被告賠償其非財產上之損害，即為有理
    。爰審酌原告係國立台灣師範大學碩士，現任立委辦公室主
    任、台灣心會台北縣總幹事，每月薪資10萬餘元，被告為高
    職畢業，現任台北縣萬里鄉鄉長，每月薪資7萬餘元，及被
    告係於選舉期間於政見發表會現場，對於當時在場聆聽候選
    人發表政見之選民及其他不特定多數人發表上開貶損原告之
    言論，對同為候選人之原告之名譽有相當程度之負面影響等
    情，認原告請求賠償精神慰撫金3,200萬元實屬過高，應核
    減為10萬元，方稱允適。
五、再按當事人主張有利於己之事實者，就其事實有舉證之責任
    。民事訴訟法第277條定有明文。再按損害賠償之債，以有
    損害之發生及有責任原因之事實，並二者之間有相當因果關
    係為扇立要件。故原告所主張損害賠償之債，如不合於此項
    成立要件者，即難謂有損害賠償請求權存在（最高法院48年
    台上字第481號判例要旨參照）。本件被告確有上開侵害原
    告名譽之行為，固如前述，惟揆諸前揭說明，原告仍應就被
    告前開行為，與原告未能當選萬里鄉鄉長之損害有何相當之
    因果關係舉證。經查，前揭選舉開票結果，原告得票數為
    1,647票，當選人即被告得票數則為4,181票乙情，亦為兩造
    所不爭執，則原告不僅與當選票數有2,534票之懸殊差距，
    且影響選舉情勢之原因甚眾，候選人可能因知名度、人脈不
    足，或選民對其學歷、能力、品德、形象或隸屬之政黨不盡
    認同等種種原因，而無法當選，原告既未舉證證明被告上開
    行為如何左右選情，而與其落選之結果有相當因果關係，原
    告主張其落選與被告上揭侵害其名譽之行為有關，即非可採
    ，原告請求被告給付競選經費等因未當選所受之財產上損害
    1,800萬元，自無理由，不應准許。
六、從而，原告依侵權行為之法律關係，請求被告給付非財產上
    損害賠償10萬元，核屬正當，應予准許，其逾此部分之請求
    為無理由，應予駁回。
七、本判決所命給付金額，未逾50萬元，應依民事訴訟法第389
    條第1項第5款宣告假執行；被告就此陳明願供擔保免為假執
    行，爰酌定相當之擔保金額准許之。至原告其餘假執行之聲
    請，因訴之駁回而失所依據，不予准許。
八、本件事證已臻明確，其餘兩造主張、陳述暨所提之證據，經
    審酌均與本院前揭判斷不生影響，爰不一一詳予論述，附此
    敘明。
九、據上論結，本件原告之訴為一部有理由、一部無理由，依民
    事訴訟法第79條、第389條第1項第5款、392條第2項判決如
    主文。
    。
中    華    民    國    95    年    11    月    23    日
                  民事庭法  官  姚貴美
以上正本係照原本作成。
對於本件判決如有不服，應於收受送達後20日內向本院提出上訴
書狀，敘述上訴之理由，上訴於臺灣高等法院，並按他造當事人
之人數附具繕本。
中    華    民    國    95    年    11    月    23    日
                        書記官  江美琪


司法院資訊處製作；財團法人民間司法改革基金會備份。
